【裁判字號】    99,裁,2048
【裁判日期】    990909
【裁判案由】    聲請假處分
【裁判全文】
最  高  行  政  法  院  裁  定
                                      99年度裁字第2048號
抗  告  人  辛○○
            乙○○
            丙○○
            丁○○
            戊○○
            己○○
            庚○○
抗  告  人  臺中縣后里鄉農業與環境保護協會
代  表  人  辛○○
抗  告  人  社團法人台灣環境行動網協會
代  表  人  壬○○
抗  告  人  彰化縣環境保護聯盟
代  表  人  癸○○
抗  告  人  社團法人台灣蠻野心足生態協會
代  表  人  子○○
共      同
訴訟代理人  蔡雅瀅律師
上列抗告人因與相對人行政院環境保護署間聲請假處分事件，對
於中華民國99年6月4日臺北高等行政法院99年度全字第40號裁定
，提起抗告，本院裁定如下︰
    主  文
抗告駁回。
抗告訴訟費用由抗告人負擔。
    理  由
一、按抗告法院認抗告為不合法或無理由者，應為駁回抗告之裁
    定。
二、緣「中部科學工業園區第三期發展區（后里基地－七星農場
    部分）開發計畫環境影響說明書」原經相對人有條件通過環
    境影響評估審查，並於民國95年7月31日公告審查結論，因
    當地居民即抗告人乙○○、辛○○、丙○○、丁○○、戊○
    ○、己○○6人不服審查結論，循序提起撤銷訴訟，經臺北
    高等行政法院以96年度訴字第1117號判決將訴願決定及原處
    分（審查結論）均撤銷，相對人不服，提起上訴，經本院99
    年度判字第30號判決駁回，相對人乃續行第1階段環境影響
    評估初審會議，99年4月12日召開專案小組第6次初審會議，
    99年4月29日召開專案小組第6次初審會延續會議，均開放當
    地居民及相關團體到場旁聽並陳述意見，相對人於99年4月
    30日發布新聞稿表明，「中科三期專案小組會議聽取列席團
    體、民眾陳述意見已於4月29日結束，延續會議不再開放列
    席團體及人員進入會場陳述意見」，抗告人以環評依法公開
    審查，不得妨礙抗告人入場旁聽及登記發言，抗告人之「資
    訊取得權」（旁聽）與「程序參與權」（登記發言）隨時有
    遭相對人不法剝奪之急迫危險，爰聲請就本件爭執之公法上
    法律關係依行政訴訟法第298條第2項定暫時狀態假處分，請
    求相對人辦理「中部科學工業園區第三期發展區（后里基地
    ─七星農場部分）開發計畫環境影響說明書」相關會議（包
    括初審會議、專家會議及委員會議）均應公開審查，不得妨
    礙抗告人入場旁聽及登記發言云云。原裁定以：相對人於99
    年4月12日召開之專案小組第6次初審會議、99年4月29日召
    開之專案小組第6次初審會延續會議，均開放當地居民及相
    關團體到場旁聽並登記發言，足見相對人並無不公開審查或
    剝奪抗告人程序參與及資訊取得之情事。至相對人於99年5
    月27日召開之專案小組第6次初審會第2次延續會議，雖不開
    放列席團體及人員登記發言，但仍依行政院環境保護署環境
    影響評估審查旁聽要點第6點(二)規定辦理，開放旁聽室供當
    地居民及相關團體旁聽並以書面表達意見，足徵該次會議亦
    係採公開審理，並以書面表達意見之方式代替現場登記發言
    陳述意見，自無礙抗告人旁聽及表達意見之權利行使。再相
    對人召開之專案小組第6次初審會第2次延續會議已於99年5
    月27日進行，目前尚待開發單位補具資料（補具期限99年10
    月31日），後續相關會議尚未召開，亦無召開之期日或時程
    之預定，可見本件並非刻不容緩而無法循一般行政程序或爭
    訟程序處理之現時急迫危險存在；況相對人就系爭環評案之
    相關會議（包括初審會議、專家會議及委員會議）係依法循
    序分次召開，各次會議是否開放旁聽民眾或團體登記發言，
    猶待相對人於各次會議召集前審慎評估依法處理，且各次會
    議間並無繼續性的法律關係存在，亦難認有定暫時狀態之必
    要。抗告人未能就其聲請定暫時狀態之處分所主張欲防止發
    生之重大損害確屬存在、危險確屬急迫，有暫時規制必要性
    等法定要件予以釋明，核與行政訴訟法第298條第2項規定之
    要件不符等詞，予以裁定駁回。
三、抗告意旨略謂：（一）承受環境危害風險與精神痛苦者為當
    地居民、相關團體甚至全體國民，環評會議不應被視為僅存
    於開發單位與環評主管機關的程序，應落實公正、公開與民
    主程序。且登記發言所有與會者均會聽聞，可當面對質，促
    使事實浮現，即時將意見納入決策考量，而書面表達意見不
    僅與會者未必均會閱讀，更無當面互動之機能，況書面表達
    意見亦將限制不擅文字者表達意見之權利，是「書面表達意
    見」無法取代「登記發言」。又當地居民、居民代表、相關
    團體可能未及參與第1次會議，不應剝奪渠等於其後同項會
    議登記發言之機會，而環評會議各次出席之委員亦可能不同
    ，縱當地居民、居民代表、相關團體曾參與第1次會議，仍
    有賦予登記發言機會之必要。是以，行政院環境保護署環境
    影響評估審查旁聽要點第6點(二)限制「同項會議」不再受理
    旁聽人員登記發言，並不合理，且是否屬「同項會議」應實
    質認定。本件，99年5月27日專案小組第6次初審會議第2次
    延續會議不僅增加未參與前2次會議之委員，且開發單位當
    場提出3份新的會議資料，依實質認定並非上開要點第6點(二)
    所稱「同項會議」，相對人不應限制當地居民、居民代表、
    相關團體「登記發言」。（二）旁聽室受限於設備與使用方
    式等因素，其資訊取得權之保障，遠不及會場內旁聽。而環
    評之公開審查，如同法院公開審理，可確保國民知的權利、
    預防委員徇私、使開發單位及相關機關代表欲為虛偽陳述時
    有所顧忌，然旁聽室將民眾與環評委員、開發單位及機關代
    表隔離，難以發揮監督之功能。另環評程序應為平等對話之
    溝通平台，當危害環境之開發單位可一直待在會場內陳述意
    見，欲保衛家園之受害居民卻常遭警察隔離於旁聽室中，此
    種差別待遇顯不合理。當環評會場尚有旁聽空間時，應優先
    開放入場旁聽，僅於會場席次已滿，始能以旁聽室替代。本
    件99年5月27日環評會議4樓會場尚有空間，相對人卻表示僅
    開放1樓旁聽室，實屬裁量濫用。（三）環評會議訊息發布
    與會議召開日期經常相距甚短，若待會議訊息發布，確定召
    開之期日或時程，再聲請假處分或提起本案訴訟，實有緩不
    濟急之疑慮，故本件有以假處分予以保全之急迫危險。相對
    人就民眾參與本案環評審查程序，曾表達不友善之態度，且
    開發單位提出新資料顯非上開要點第6點(二)所稱之「同項會
    議」，相對人限制民眾登記發言，顯有濫用裁量權之違法。
    是以，本件有定暫時狀態，以保障公民參與權之必要等語。
四、本院查：（一）按「於爭執之公法上法律關係，為防止發生
    重大之損害或避免急迫之危險而有必要時，得聲請為定暫時
    狀態之處分。」「前項處分，得命先為一定之給付。」為行
    政訴訟法第298條第2項、第3項所明定。可知，定暫時狀態
    之處分係於爭執之公法上法律關係尚未經確定終局裁判前，
    作成暫時擴張聲請人法律地位之措施，易言之，聲請人於准
    許定暫時狀態之處分裁定後，在本案執行前，可依該裁定所
    定暫時狀態實現其權利，相對人亦應暫時履行其義務。惟聲
    請定暫時狀態之處分，須以有本案請求為前提，且定暫時狀
    態之處分，本即在一定範圍內會造成達到本案勝訴判決之相
    同結果，因而依行政訴訟法第298條第2項規定聲請為定暫時
    狀態之處分，必聲請人有爭執之公法上法律關係，而有防止
    發生重大之損害或避免急迫之危險之必要時，始得為之。且
    依行政訴訟法第302條準用同法第297條關於準用民事訴訟法
    第526條第1項之規定，假處分請求及原因，應釋明之。聲請
    人如未能釋明，其聲請即難以准許。（二）經查，抗告人主
    張本案請求之依據，為環境影響評估法第4條第2項前段「環
    境影響評估：指開發行為或政府政策對環境包括生活環境、
    自然環境、社會環境及經濟、文化、生態等可能影響之程度
    及範圍，事前以科學、客觀、綜合之調查、預測、分析及評
    定，提出環境管理計畫，並公開說明及審查。」、環境影響
    評估法施行細則第15條之1「．．．主管機關應將該環境影
    響說明書或評估書初稿公開於網際網路，徵詢相關機關、團
    體或人民意見。」、行政院環境保護署環境影響評估審查旁
    聽要點第2點「當地居民、居民代表、相關團體，得依本要
    點規定申請旁聽本署環境影響評估審查相關會議（包括初審
    會議、專家會議及委員會議，．．．」。準此，上開環境影
    響評估法要求對於環境影響評估之說明及審查，其程序應「
    公開」，目的在使相關機關、團體或人民均有參與程序並提
    出意見之機會，以供環境影響評估參酌，達到有效預防或減
    輕開發行為對環境造成不良影響，落實環境保護，故規定「
    公開」，自以使相關機關、團體或人民能參與程序及提出意
    見為已足，並不限以親至會場陳述意見為必要。抗告人本件
    所聲請定暫時狀態之處分之內容為：相對人辦理「中部科學
    工業園區第三期發展區（后里基地─七星農場部分）開發計
    畫環境影響說明書」相關會議（包括初審會議、專家會議及
    委員會議）均應公開審查，不得妨礙抗告人入場旁聽及登記
    發言。而依抗告人之訴訟代理人於原審準備程序陳稱：「將
    來可能會提起行政訴訟法第8條第1項後段的給付訴訟，給付
    內容是請求相對人辦理中科三期的環境影響評估會議必須公
    開審查，不得妨礙抗告人入場旁聽及登記發言」，「還有依
    行政訴訟法第5條提出課予義務訴訟，．．．要求相對人作
    成讓抗告人入場旁聽及登記發言的行政處分」等語（原審卷
    第107頁）。可知，本件抗告人聲請定暫時狀態之處分，實
    質上係為達到滿足本案勝訴判決之相同結果。且無論抗告人
    將來提起為一般給付訴訟或課予義務訴訟（二者為廣義之給
    付訴訟），均含有預防性質，而預防性給付訴訟，須相對人
    過去已有發生侵害權利之事實並有重覆發生之可能，或有侵
    害權利之虞者始得提起之。本件相對人於99年4月12日召開
    之專案小組第6次初審會議、99年4月29日召開之專案小組第
    6次初審會延續會議，均開放當地居民及相關團體到場旁聽
    並登記發言，其中抗告人乙○○、辛○○、戊○○、己○○
    等人及社團法人台灣環境行動網協會、彰化縣環境保護聯盟
    、社團法人台灣野蠻心足生態協會皆派員到場旁聽並發言陳
    述意見；相對人於99年5月27日召開之專案小組第6次初審會
    第2次延續會議亦係採公開審理，雖不開放列席團體及人員
    登記發言，但仍依行政院環境保護署環境影響評估審查旁聽
    要點第6點(二)規定辦理，開放旁聽室供當地居民及相關團體
    到場旁聽並以書面表達意見，且抗告人社團法人台灣環境行
    動網協會、彰化縣環境保護聯盟、社團法人台灣野蠻心足生
    態協會均已具狀向相對人申請旁聽該次會議；系爭環境影響
    評估審查之進行，目前尚待開發單位於99年10月31日期限前
    補具資料（見原審卷第109頁），後續相關會議尚未召開，
    亦無召開之期日或時程之預定等情，為原審依法確定之事實
    。足見相對人就系爭環境影響評估之審查，於已召開之99年
    4月12日專案小組第6次初審會議、99年4月29日專案小組第6
    次初審會延續會議，並無抗告人所謂未公開審查，或有妨礙
    抗告人入場旁聽及登記發言，而有剝奪其資訊取得權及程序
    參與權之情事，另99年5月27日所召開者為專案小組第6次初
    審會第2次延續會議，相對人亦已公開審查，並依行政院環
    境保護署環境影響評估審查旁聽要點第6點(二)規定，不開放
    列席團體及人員登記發言，但開放旁聽室供當地居民及相關
    團體到場旁聽並以書面表達意見，使能全程與聞、取得會議
    進行之資訊，並能以書面但非口頭方式表達意見，而參與程
    序之進行，對於當地居民及相關團體實質之資訊取得權及程
    序參與權並無影響，核與前揭環境影響評估法第4條第2項前
    段所要求之環境影響評估公開說明及審查、環境影響評估法
    施行細則第15條之1徵詢相關機關、團體或人民意見，及行
    政院環境保護署環境影響評估審查旁聽要點第2點得申請旁
    聽相關會議之規定無違。故前揭已召開之會議，並無抗告人
    所稱未公開審查，而有剝奪其資訊取得權及程序參與權之情
    事，至相對人尚未召集之相關會議（包括後續之初審會延續
    會議、專家會議及委員會議），依前述事實，亦不足認相對
    人將有不公開審查，而有剝奪其資訊取得權及程序參與權之
    虞。抗告人據以預防性之請求相對人辦理「中部科學工業園
    區第三期發展區（后里基地─七星農場部分）開發計畫環境
    影響說明書」相關會議（包括初審會議、專家會議及委員會
    議）均應公開審查，不得妨礙抗告人入場旁聽及登記發言，
    惟未能釋明本件有何欲防止之重大之損害，或有何欲避免之
    急迫危險，而有定暫時狀態之必要。抗告人之本件聲請，與
    定暫時狀態假處分之聲請要件不符，原裁定予以駁回，依法
    洵無不合。綜上所述，抗告意旨指摘原裁定違誤，求予廢棄
    ，難認有理由，應予駁回。
五、據上論結，本件抗告為無理由。依行政訴訟法第104條、民
    事訴訟法第95條、第78條、第85條第1項前段，裁定如主文
    。
中    華    民    國    99    年    9     月    9     日
                    最高行政法院第一庭
                        審判長法官  鄭  淑  貞
                              法官  黃  淑  玲
                              法官  鄭  小  康
                              法官  楊  惠  欽
                              法官  胡  方  新

以  上  正  本  證  明  與  原  本  無  異
中    華    民    國    99    年    9     月    10    日
                              書記官  郭  育  玎

司法院資訊處製作；財團法人民間司法改革基金會備份。
